臺灣臺北地方法院民事判決
110年度訴字第6026號
原      告  陳靜玉  
            陳靜玫  
            陳靜潔  
            陳靜慈  
            陳澤瑩  
共      同
訴訟代理人  郭祐舜律師
被      告  陳家瑜  
            陳顯銘  
            陳月蓮  

            陳月雀  
            陳靜芳（即陳顯揚之繼承人）


            陳靜芷（即陳顯揚之繼承人）

            陳靜平（即陳顯揚之繼承人）


            陳靜祺（即陳顯揚之繼承人）


            陳靜怡（即陳顯揚之繼承人）

上八人共同
訴訟代理人  陳貴德律師
複  代理人  石振勛律師
追加  被告  劉張郁  
上列當事人間請求確認買賣契約不存在事件，本院於民國111年7
月11日言詞辯論終結，判決如下：
    主  文
原告之訴駁回。
訴訟費用由原告負擔。
    事實及理由
壹、程序部分：
一、按訴狀送達後，原告不得將原訴變更或追加他訴，但請求之
    基礎事實同一，不在此限，民事訴訟法第255條第1項第2款
    定有明文。查原告陳靜玉、陳靜玫、陳靜潔、陳靜慈、陳澤
    瑩（下合稱原告5人）起訴時，原聲明：「確認被告陳家瑜
    與被告陳顯銘等人間買賣契約不成立」。嗣迭經變更聲明，
    並追加被告劉張郁為被告，末確認最終訴之聲明如後述（見
    本院卷二第19-20、33頁），核屬請求之基礎事實同一，合
    於民事訴訟法第255條第1項第2款規定，應予准許。　　
二、原告5人起訴請求確認陳家瑜與訴外人即被繼承人陳鄭牡丹
    之全體繼承人即原告5人與陳顯銘、陳月蓮、陳月雀、陳靜
    芳、陳靜芷、陳靜平、陳靜祺、陳靜怡（下合稱陳顯銘等8
    人，與陳家瑜、劉張郁下合稱被告10人，被告10人各別均逕
    稱其名）於民國104年10月1日「新北市○○區○○里○○○00號2戶
    」不動產買賣契約（下稱系爭買賣契約）法律關係不存在等
    節，為被告10人所否認，因原告5人為陳鄭牡丹之繼承人，
    系爭買賣契約法律關係是否存在不明確，將使原告5人之法
    律上地位存有不安之狀態，且得以本確認判決除去，本訴應
    有確認利益，先予敘明。
貳、實體部分：
一、原告5人主張：
　㈠「新北市○○區○○里○○○00號、81號房屋」（下分別稱為79號房
    屋、81號房屋，合稱為系爭房屋）為陳鄭牡丹生前出資起造
    之未辦保存登記建物。訴外人即原告5人之父陳顯斌為陳鄭
    牡丹之子，故陳鄭牡丹為原告5人之祖母，陳鄭牡丹、陳顯
    斌分別於106年10月28日、107年11月14日過世。
　㈡陳顯銘另案對劉張郁提起民事房屋稅籍移轉登記之訴，並將
    原告5人列為追加原告，陳顯銘在另案主張前受陳鄭牡丹委
    託，將79號房屋區分為甲、乙戶2戶，其中乙戶及81號房屋
    出售予陳家瑜，於104年10月1日簽訂不動產買賣契約書（下
    稱系爭買賣契約），陳家瑜指名稅籍登記予劉張郁，當時系
    爭房屋之稅籍均移轉登記予劉張郁，現請求劉張郁應協同將
    79號房屋依甲、乙兩部分向戶政事務所申請門牌編釘，並再
    協同向稅捐機關將甲部分之納稅義務人變更為原告5人及陳
    顯銘等8人，乙部分之納稅義務人變更為劉張郁，經本院以1
    09年度訴字第8044號事件（下稱系爭另案）審理中。原告5
    人因遭追加為原告，在系爭另案卷閱得系爭買賣契約後，始
    發現系爭買賣契約有下列疑義，系爭買賣契約法律關係應不
    存在。
　㈢訴之聲明第一項部分：　
　⒈陳鄭牡丹與陳家瑜間意思表示未合致：
　　系爭買賣契約所載標的為「81號2戶」，而契稅申報書之標
    的卻載「81號與79號兩戶」，證人即地政士蘇志浩登記前亦
    未向陳鄭牡丹確認出賣之真意及標的物為何，顯見出售房屋
    非陳鄭牡丹真意。就系爭買賣契約之買賣價金新臺幣（下同
    ）390萬元之分配情形，陳顯銘等8人提出之匯款紀錄以及答
    辯狀陳述，金額總數、分配金額均不符。被告10人抗辯系爭
    買賣契約已達合致，被告10人就此有利於己之事實未盡舉證
    之責。
　⒉陳鄭牡丹罹患失智症，陳顯銘未合法代理陳鄭牡丹：
　　依陳鄭牡丹之病歷資料，陳鄭牡丹於104年9月11日時就醫，
    系爭買賣契約簽訂時間為104年10月1日，可見陳鄭牡丹在簽
    訂系爭買賣契約前已患有失智症，無法清楚知悉、表達出售
    不動產且與陳家瑜成立買賣契約法律關係之可能，更無可能
    授權陳顯銘代為蓋印印文，陳顯銘顯是無權代理訂立買賣契
    約法律關係，系爭買賣契約法律關係自始不存在。況陳鄭牡
    丹在簽訂系爭系爭買賣契約時不在場，無從為意思表示及授
    權意思表示。退步言之，縱陳鄭牡丹在場，若意識清楚，何
    須由陳顯銘代理簽約或為使者代為表示意思，況授權內容仍
    屬不明。
　㈣訴之聲明第二項、第三項：
　　系爭買賣契約法律關係不存在，劉張郁無法律上原因受有系
    爭房屋之事實上處分權及稅籍登記，原告5人得依民法第179
    條規定，請求劉張郁應將系爭房屋之納稅義務人變更登記為
    原告5人及陳顯銘等8人，並依民法第767條第1項規定，將79
    號房屋乙部分、81號房屋騰空返還原告5人及陳顯銘等8人。
　㈤並聲明：
　⒈確認陳家瑜與被繼承人陳鄭牡丹之全體繼承人即原告5人與陳
    顯銘等8人系爭買賣契約法律關係不存在。
　⒉劉張郁應將系爭房屋之納稅義務人變更登記為被繼承人陳鄭
    牡丹之全體繼承人即原告5人與陳顯銘等8人。
　⒊劉張郁應將81號房屋以及附圖「門牌：新北市○○區○○里○○○00
    號乙部分」（見本院卷一第77頁）騰空返還予被繼承人陳鄭
    牡丹之全體繼承人即原告5人與陳顯銘等8人。
二、陳家瑜則以：引用劉張郁之答辯意旨等語，資為抗辯，並聲
    明：原告5人之訴駁回。
三、陳顯銘等8人則以：
　㈠系爭買賣契約經陳鄭牡丹及陳家瑜簽名、蓋章於上。陳鄭牡
    丹為辦理不動產買賣之目的，於簽署系爭買賣契約之前1日
    即104年9月30日，親自前往諸新北○○○○○○○○（下稱蘆洲戶政
    ）申請核發印鑑證明，則陳鄭牡丹應有簽訂系爭買賣契約、
    完成不動產買賣之真意。79號房屋及81號房屋係相連之3戶
    建物，79號房屋甲部分之2樓陽台外推，與乙部分之陽台間
    有牆壁相隔；乙部分與81號房屋安裝相同款式之窗戶，兩處
    陽台均無外推，且無牆壁阻隔，得以互通使用。由此可見，
    79號房屋乙部分與81號建物間具有相互利用之關係，而與甲
    部分有所區隔，則系爭買賣契約雖於買賣標的記載「新北市
    ○○區○○里○○○00號2戶」，惟陳鄭牡丹與陳家瑜均明確知悉標
    的物為79號房屋乙部分與81號房屋，並無標的物不明確之情
    形。
　㈡原告5人雖主張陳顯銘未經合法代理陳鄭牡丹，因陳鄭牡丹患
    有失智症，無簽立系爭買賣契約及授權意思表示之可能云云
    。然陳顯銘有權代理陳鄭牡丹簽訂系爭買賣契約，並不以委
    託書為必要，且陳鄭牡丹於系爭買賣契約簽訂時在場，陳顯
    銘不過依其指示蓋用印章，陳顯銘僅為使者，系爭買賣契約
    有效成立。而陳鄭牡丹是否罹患失智症，與系爭買賣契約簽
    立當時是否無法認知買賣意義，並同意出售或為代理權之授
    予，並無必然關連，蘇志浩業已到庭證述陳鄭牡丹之精神狀
    況並無任何異常等語，資為抗辯，並聲明：原告5人之訴駁
    回。
四、劉張郁則以：我於104年9月間找陳顯斌看房議價，我跟陳家
    瑜於104年10月1日與陳鄭牡丹簽訂系爭買賣契約並付頭款，
    由陳顯斌請的證人張容濤擬合約及過戶，簽約當日陳鄭牡丹
    亦在場。系爭買賣契約係以陳家瑜名義簽約，陳家瑜再指定
    陳鄭牡丹將不動產移轉登記給我。我花費390萬元之買賣價
    金及100萬元修繕費用，權益應受保障。陳顯銘如有非法非
    分之心，豈會將買賣價金390萬元平均分配給陳鄭牡丹之5名
    子女？所有鄰居都沒有人知道陳鄭牡丹失智，如果失智，戶
    政機關怎麼會發印鑑證明。原告5人本件訴訟，形同不花分
    文奪取我畢生積蓄買到的79號房屋乙部分、81號房屋等語，
    資為抗辯，並聲明：原告5人之訴駁回。
五、兩造不爭執事項（見本院卷二第20、35頁）：
　㈠系爭房屋為未辦理保存登記之建物，現納稅義務人為劉張郁
    。
　㈡陳顯銘等8人與劉張郁均於系爭另案對系爭買賣契約形式真正
    不爭執。
　㈢系爭另案案件繫屬中。
　㈣陳鄭牡丹之子女為陳顯揚（歿），陳顯銘、陳顯斌（歿）、
    陳月蓮、陳月雀。陳靜芳、陳靜芷、陳靜平、陳靜祺、陳靜
    怡為陳顯揚之繼承人。原告5人為陳顯斌之繼承人。陳鄭牡
    丹之全體繼承人為原告5人與陳顯銘等8人。
　㈤系爭買賣契約記載買方為陳家瑜、賣方為陳鄭牡丹，於104年
    10月1日就「新北市○○區○○里○○○00號2戶」由陳顯銘代理簽
    訂系爭買賣契約。
六、本院得心證之理由：
　㈠按確認法律關係不存在之訴，如被告主張其法律關係存在時
    ，應由被告負舉證責任。是本件訴訟係原告5人請求確認陳
    家瑜與被繼承人陳鄭牡丹之全體繼承人即原告5人與陳顯銘
    等8人間系爭買賣契約法律關係不存在，而被告10人均抗辯
    系爭買賣契約法律關係存在，是應由被告10人就存在之事實
    ，負舉證之責，合先敘明。
　㈡按關於買賣不動產之債權契約，乃非要式行為，若買賣雙方
    就其移轉之不動產及價金業已互相同意，則其買賣契約即為
    成立。查被告10人抗辯系爭買賣契約之標的為「79號房屋乙
    部分（以下所謂79號房屋甲部分、乙部分，均係指本院卷一
    第77頁之附圖所標註之甲部分、乙部分，以下不再重複註明
    ）、81號房屋」、價金為390萬元等節，已有下列卷證在卷
    可佐，堪認系爭買賣契約間買賣之不動產標的及價金均已達
    成合致，系爭買賣契約已屬成立：
　⒈依系爭買賣契約所示（見北司補卷第49-55頁），已載有買賣
    標的、買賣總價款，並經陳家瑜以買方身分簽名、蓋章，陳
    鄭牡丹以賣方身分蓋章，陳顯銘以賣方代理人身分簽名、蓋
    章，陳顯斌以見證人身分簽名、蓋章，已可佐證陳鄭牡丹與
    陳家瑜間系爭買賣契約就標的物、價金合致之事實。其中買
    賣標的部分固係記載「新北市○○區○○里○○○00號2戶」，然原
    告5人亦不爭執79號房屋甲部分為陳顯斌生前回台居住地點
    ，79號房屋乙部分、81號房屋為劉張郁使用之事實（見本院
    卷一第207-208頁），故系爭買賣契約之買賣標的實乃「79
    號房屋乙部分、81號房屋」，之所以記載為「新北市○○區○○
    里○○○00號2戶」，乃因斯時門牌編釘即為79號房屋、81號房
    屋，實則79號房屋分有左半建物、右半建物兩部分，即各為
    兩造所謂79號房屋甲部分、乙部分，兩部分具構造上、使用
    上獨立性，僅門牌未因應而為獨立編釘，系爭買賣契約為強
    調陳家瑜除買入81號房屋，尚有另1戶79號房屋乙部分，始
    為「新北市○○區○○里○○○00號2戶」之記載，無礙陳鄭牡丹與
    陳家瑜間均知悉買賣標的物即「79號房屋乙部分、81房屋」
    。此若再參以系爭買賣契約於104年10月1日簽訂後，無論陳
    鄭牡丹本人、原告5人之父親陳顯斌、陳鄭牡丹之其他繼承
    人或陳家瑜直至原告5人110年4月7日提起本件訴訟前，5年
    餘均未對系爭買賣契約之買賣標的、價金交付、系爭房屋之
    使用情形有所爭訟，亦徵陳鄭牡丹與陳家瑜間就系爭買賣契
    約之標的物及價金業已達成合致，即買賣標的物為「79號房
    屋乙部分、81號房屋」、買賣價金為「390萬元」。
　⒉經本院依職權調取系爭房屋104年間稅籍名義人變更案卷，新
    北市政府稅捐稽徵處新店分處函覆之資料顯示（見本院卷一
    第155-167頁），陳鄭牡丹、劉張郁委託蘇志浩辦理契稅申
    報，將系爭房屋稅籍名義人由陳鄭牡丹變更為劉張郁，除以
    陳鄭牡丹之印鑑章印文填具契稅申報書、建築改良物所有權
    買賣移轉契約書外，尚附有陳鄭牡丹身份證影本、104年9月
    30日申請暨登記之印鑑證明，亦可佐證陳鄭牡丹與陳家瑜間
    就系爭買賣契約之標的物及價金業已達成合致，並據以辦理
    系爭房屋稅籍名義人之變更。上開稅籍登記固一併將系爭房
    屋即79號房屋、81號房屋稅籍移轉予劉張郁，與本院上開認
    定之系爭買賣契約買賣標的物為「79號房屋乙部分、81號房
    屋」形式上不符，然蘇志浩於本院審理中證稱：（經提示本
    院卷第157-159之契稅申報書）我是當時承辦的地政士，系
    爭買賣契約寫「新北市○○區○○里○○○00號2戶」，那時候陳顯
    斌要賣的房子有3戶，面向系爭房屋的話，劉張郁要買右邊
    的2戶，但稅籍而言，是左邊2戶跟右邊1戶，稅籍有問題，
    本來請稅捐處做分割，稅捐處說沒辦法，我有跟陳顯斌說沒
    辦法照你的意思去做分割，後來變成兩個稅籍都是劉張郁的
    ，我有跟陳顯斌說要分擔房屋稅，陳顯斌說沒辦法，要繳給
    劉張郁繳，劉張郁說要繳也沒關係，才4000多元等語（見本
    院卷一第476頁），蘇志浩自陳至本院作證前兩造均未與其
    聯繫，蘇志浩亦無利害關係而為虛偽證述之動機，證述內容
    應堪信實，可見係因79號房屋甲、乙部分未為獨立之門牌編
    釘，無從為稅籍之切割，經協商後由劉張郁受系爭房屋全部
    稅籍移轉。又劉張郁雖受系爭房屋之全部稅籍移轉，劉張郁
    從未主張其就79號房屋甲部分亦有使用權，此觀劉張郁與陳
    鄭牡丹及其繼承人間自系爭買賣契約簽訂後迄今未就「79號
    房屋甲部分」之使用權涉訟即明，是系爭房屋之稅籍雖均變
    更為劉張郁，無礙於陳家瑜當初僅向陳鄭牡丹買入「79號房
    屋乙部分、81號房屋」之事實。
　⒊原告5人雖主張：陳鄭牡丹於系爭買賣契約簽訂時不在場，且
    已罹患失智症，無出售系爭房屋之真意，陳顯銘無權代理簽
    訂系爭買賣契約云云。然：
　⑴被告10人均抗辯：陳鄭牡丹於簽訂系爭買賣契約時在場云云
    （見本院卷一第126頁），然系爭買賣契約上僅有陳鄭牡丹
    之印文，乏陳鄭牡丹本人之簽名，已如前述，由系爭買賣契
    約本身無從認定陳鄭牡丹本人簽約時在場。又蘇志浩於本院
    審理中證稱：簽訂系爭買賣契約時我不在場等語（見本院卷
    一第476頁），證人即系爭買賣契約之中間介紹人張容濤於
    本院審理中證稱：我認識陳顯斌，陳顯斌說缺錢要賣土地，
    請我介紹代書，我介紹蘇志浩給陳顯斌認識，年代久遠，我
    不確定系爭買賣契約簽訂時，我是否在場等語（見本院卷一
    第501頁），是卷內尚乏證據得直接證明陳鄭牡丹於系爭買
    賣契約簽訂時在場之事實。惟買賣不動產之債權契約，乃非
    要式行為，若雙方就其移轉之不動產及價金業已互相同意，
    則其買賣契約即為成立，業經本院申明如前，是買賣不動產
    之書面債權契約，係可作為認定雙方就移轉不動產及價金是
    否達成互相同意之佐證，非為認定達成互相同意之唯一證據
    。查陳鄭牡丹於系爭買賣契約簽訂104年10月1日前，104年9
    月30日親自至蘆洲戶政申請變更印鑑證明，並申請印鑑證明
    ，用途為「不動產買賣」，蘆洲戶政曾以拍攝陳鄭牡丹照片
    方式驗證身分，有蘆洲戶政111年1月12日新北蘆戶字第1115
    940367號函、111年2月16日新北蘆戶字第1115941372號函暨
    檢附之印鑑變更登記申請書、印鑑證明申請書、陳鄭牡丹本
    人於104年9月30日在蘆洲戶政所攝相片在卷可佐（見本院卷
    一第169-173、453-455頁）。若系爭買賣契約全為陳顯銘主
    導成立，陳鄭牡丹本人無出賣79號房屋乙部分、81號房屋予
    陳家瑜之真意，陳鄭牡丹不會於系爭買賣契約簽訂前，親自
    至蘆洲戶政取得印鑑證明，以作為「不動產買賣」之用，亦
    不會同意交付個人印鑑章、身分證、印鑑證明予蘇志浩進行
    系爭房屋稅籍之移轉，更不會於系爭買賣契約104年10月1日
    簽訂後，直至陳鄭牡丹於106年10月28日過世或系爭買賣契
    約見證人即原告5人之父陳顯斌於107年11月14日過世前，均
    未就系爭買賣契約之合法成立有所爭執。原告5人僅以陳鄭
    牡丹於系爭買賣契約簽訂時可能不在場乙節，即推論陳鄭牡
    丹欠缺出賣79號房屋乙部分、81號房屋予陳家瑜之真意，顯
    無可取。
　⑵依新光醫療財團法人新光吳火獅紀念醫院（下稱新光醫院）
    檢附之陳鄭牡丹病歷顯示（見本院卷一第247頁），陳鄭牡
    丹於104年9月11日至神經內科就診，主訴記憶障礙、健忘等
    症狀，堪認陳鄭牡丹確於系爭買賣契約簽訂前因失智症狀至
    醫院就診，惟無法證明其與陳家瑜達成買賣79號房屋乙部分
    、81號房屋之時，完全欠缺意思能力，或無法有效授權
　　陳顯銘代理簽訂系爭買賣契約。況蘇志浩於本院審理中證稱
    ：我因為另一個土地賣賣契約需要簽名，去醫院找陳鄭牡丹
    ，當時陳鄭牡丹在醫院照顧人，我覺得那時候陳鄭牡丹之精
    神狀況不錯，陳鄭牡丹以為我要跟她拿權狀或印鑑證明，她
    說自己年紀大了，都交給陳顯銘保管處理，所以房地產權狀
    、印鑑證明、印鑑章都找陳顯銘拿，我說我只是要陳鄭牡丹
    簽名，陳鄭牡丹說好等語（見本院卷一第474-475頁），張
    容濤於本院審理中證稱：（法官問：你現在有印象在你見到
    陳鄭牡丹時，她的精神狀況是正常還是有其他情形）不確定
    ，應該還是有說有笑的等語（見本院卷一第502頁），是依
    蘇志浩、張容濤之證述，陳鄭牡丹在系爭買賣契約簽訂前後
    在與人應對上，對答如流且能理解並回應對方之陳述要旨，
    尚無欠缺意思能力情形。原告5人僅以陳鄭牡丹於系爭買賣
    契約簽訂前之就診情形，即推論陳鄭牡丹欠缺同意出賣79號
    房屋乙部分、81號房屋之意思能力或授權能力，亦無足取。
　⑶按代理人於代理權限內，以本人名義所為之意思表示，直接
    對本人發生效力。前項規定，於應向本人為意思表示，而向
    其代理人為之者，準用之；代理權係以法律行為授與者，其
    授與應向代理人或向代理人對之為代理行為之第三人，以意
    思表示為之，民法第103條、第167條分別定有明文。又代理
    權授與之意思表示不以明示為限，如依表意人之舉動或其他
    情事，足以間接推知其有授權之意思者，即發生代理權授與
    之效力。查系爭買賣契約上陳鄭牡丹以賣方身分蓋章，陳顯
    銘以賣方代理人身分簽名、蓋章，且蘇志浩證述陳鄭牡丹明
    確告知蘇志浩，陳鄭牡丹之房地產權狀、印鑑證明、印鑑章
    均交陳顯銘保管處理，系爭房屋稅籍移轉申請書上蓋有陳鄭
    牡丹之印鑑章印文，並附有陳鄭牡丹身分證、印鑑證明等情
    ，均已如前述，已足以推知陳鄭牡丹授權陳顯銘處理79號房
    屋乙部分、81號房屋買賣事宜之意思，已生代理權授予之效
    力，陳顯銘所為係有權代理，非無權代理。況陳顯銘與原告
    5人之父陳顯斌同為陳鄭牡丹之子，若系爭買賣契約為陳顯
    銘一人獨斷主導，未經陳鄭牡丹同意，因事涉陳顯斌將來繼
    承權益，陳顯斌當於斯時即反對之，惟陳顯斌反任系爭買賣
    契約之見證人，益徵系爭買賣契約實經陳鄭牡丹本人同意，
    不容原告5人於系爭買賣契約之法律關係成立後，契約當事
    人、見證人均無爭執法律關係之有效成立下，以再轉繼承人
    之身分事後任意質疑已存在之法律關係之有效成立。
　㈢原告5人關於訴之聲明第一項所主張之買賣契約法律關係不存
    在事由，均屬無據，原告5人訴之聲明第二項、第三項請求
    ，均係以訴之聲明第一項成立即系爭買賣契約法律關係不存
    在為其前提，因訴之聲明第一項已應駁回，訴之聲明第二項
    、第三項自亦無據，毋庸再詳為論斷。
七、綜上所述，原告5人依民法第179條規定、第767條第1項規定
    請求：㈠確認陳家瑜與被繼承人陳鄭牡丹之全體繼承人即原
    告5人與陳顯銘等8人系爭買賣契約法律關係不存在。㈡劉張
    郁應將系爭房屋之納稅義務人變更登記為被繼承人陳鄭牡丹
    之全體繼承人即原告5人與陳顯銘等8人。㈢劉張郁應將81號
    房屋以及附圖「門牌：新北市○○區○○里○○○00號乙部分」騰
    空返還予被繼承人陳鄭牡丹之全體繼承人即原告5人與陳顯
    銘等8人，為無理由，應予駁回。
八、本件事證已臻明確，兩造其餘攻擊防禦方法及證據，核與判
    決之結果不生影響，爰不一一論列，併此敘明。
九、訴訟費用負擔之依據：民事訴訟法第78條、第85條第1項前
    段。　　　　
中　　華　　民　　國　　111 　年　　8 　　月　　19　　日
                  民事第二庭    法　官　李子寧
以上正本係照原本作成。
如對本判決上訴，須於判決送達後20日內向本院提出上訴狀。如
委任律師提起上訴者，應一併繳納上訴審裁判費。
中　　華　　民　　國　　111 　年　　8 　　月　　19　　日
　　　　　　　　　              書記官  黃幸雪